【裁判字號】    90,上更(一),18
【裁判日期】    891011
【裁判案由】    偽造有價證券等
【裁判全文】
臺灣高等法院臺中分院刑事判決                    九十年度上更(一)字第一八號
    上  訴  人  臺灣台中地方法院檢察署檢察官
    被      告  乙○○
    選任辯護人  李清輝
    被      告  戊○○
    指定辯護人  本院公設辯護人  丙○○
右上訴人因偽造有價證券等案件，不服臺灣臺中地方法院八十八年度訴字第一四四八
號中華民國八十九年十月十一日第一審判決（起訴案號：臺灣臺中地方法院檢察署八
十七年度偵續字第三二七號、八十八年度偵字第一二六二二號），提起上訴，經判決
後，由最高法院發回更審，本院判決如左：
      主  文
上訴駁回。
      事  實
一、公訴意旨詳如起訴書所載（如附件）。
二、按犯罪事實應依證據認定之，無證據不得推定其犯罪事實；又不能證明被告犯罪
    者，應諭知無罪之判決，刑事訴訟法第一百五十四條及第三百零一條第一項分別
    定有明文。再按刑法第二百十條之偽造文書，以無制作權之人冒用他人名義而制
    作該文書為要件之一，如果行為人基於他人之授權委託，即不能謂無制作權，自
    不成立該條之罪；且刑法上所謂偽造有價證券，以無權簽發之人冒用他人名義簽
    發為要件，如果行為人基於本人之授權，或其他原因有權簽發者，則與無權之偽
    造行為不同（參照最高法院四十七年台上字第二二六號及五十三年台上字第一八
    一０號判例），先予明。
三、按公訴人認被告二人涉犯上開犯行，係以被害人丁○○之指訴、卷附之本票二紙
    、抵押權設定書、土地買賣所有權移轉契約書土地登記申請書、切結書、印鑑證
    明、土地登記簿謄本等件影本，及被告二人對於借款如何交付之情節供述不符足
    認其二人係串供虛偽等為其論罪依據。訊據被告乙○○、戊○○均矢口否認有偽
    造有價證券及偽造文書犯行，被告乙○○辯稱：伊與戊○○是朋友，係戊○○介
    紹丁○○來向伊借錢，伊便於八十四年四、五月間借予丁○○共新台幣（下同）
  八百萬元，因丁○○要求要交付現金，故分二次在被告弟弟林顯華代書事務所以
    現金交付給丁○○，被告因做生意需要，不定時自存款帳戶內提款或向他人調現
    ，因此隨時保持有四、五百萬元之現金以供支應，故以現金交付予丁○○並無困
    難，被告於交付現金給丁○○後，丁○○有拿出土地所有權狀及印鑑證明，並表
    示若三個月內無法還款，則將土地過戶予被告抵債，雙方並在被告弟弟林顯華代
    書事務所寫買賣合約書，當時戊○○亦有在場，因被告借給丁○○的現金有一部
    分是向林顯山借調，林顯山要求要有保障，才將丁○○之土地設定抵押權給林顯
    山，其後被告有先清償林顯山三百萬元，另提供被告之妹林碧英所有座落台中市
    西屯區○○段第三九五地號土地設定扺押權予林顯山以為擔保，並要求林顯山塗
    銷本件土地之抵押權登記，後來因一直找不到丁○○，且被告弟弟林顯華已過世
    ，被告才聽從其他代書之建議，於八十五年間，在丁○○先前已簽名蓋章之土地
    、建築改良物所有權移轉契約書填上金額及日期，將該筆土地辦理過戶予被告抵
    債，被告並未盜蓋丁○○的印章等語；被告戊○○則辯稱：被告從未請丁○○擔
    任伊買車之保證人，係丁○○積欠他人大筆賭債需款償債，才拜託被告帶他去向
    乙○○借款，乙○○係分二次各將四百萬元現金交予丁○○，被告並未盜蓋丁○○之印章等語。
四、經查：（一）、前開土地、建築改良物（最高限額八百四十萬元）抵押權設定契
    約書及所有權移轉契約書之訂立契約人欄旁之簽名及本票上之簽名均為被害人丁○○親自所簽一節，業據被害人在本院調查中供認在卷（見本院卷第五十六頁筆
    錄），參以被害人於八十八年三月三十一日偵訊時供稱：「（〔提示契約書〕其
    上有無何處為你的筆跡？）即其內之『聲請登記約定事項』欄之丁○○是我所寫
    」、「（何人叫你簽名？）戊○○」等語、八十八年三月三十一日偵訊時供稱：
    「（為何寫切結書？）是戊○○說要補發權狀須切結書，他叫我簽」（見偵續字
    卷第二十七頁）、八十八年九月十五日在原審供稱：「我有同意戊○○拿我的土
    地抵押貸款四百五十萬元，並委託他幫我匯款還給農會」、「（學歷為何？）國
    小二年級肄業」、「（以前為何說你不識字？）我認的字很少」、「（是否認得
    『本票』二字？）我認得」等語，足見被害人曾有申請補發本件土地所有權狀及
    提供本件土地設定抵押向吳源堂等人貸款四百五十萬元之經驗，對於辦理土地所
    有權移轉及設定抵押權之程序及所需之文件等情應知之甚詳。況被害人並非全然
    未受過教育，於本件土地、建築改良物（最高限額八百四十萬元）抵押權設定契
    約書及所有權移轉契約書之訂立契約人欄旁及本票上簽名時，不可能對所簽文件
    之內容及作用毫無所知。被害人既提供本件土地所有權狀、身分證、印鑑證明等
    文件予被告等，並自願於本件土地、建築改良物（最高限額八百四十萬元）抵押
    權設定契約書及所有權移轉契約書之訂立契約人欄內、本票上簽名，可見告訴人
    等確有向被告乙○○借款八百萬元，並同意提供本件土地設定最高限額八百四十
    萬元之抵押權予被告乙○○，且承諾屆期未能償債時，欲將本件土地移轉所有權
    予被告乙○○抵債之情事。另衡諸被害人既已提供土地設定抵押，被告乙○○之
    債權即可優先受償，自無再偽造本票為擔保之必要。（二）、再查，證人賴順村
    於原審八十八年九月十五日訊問時結證稱：「（有無載戊○○到過林顯華的代書
    事務所？）是，但我沒有進去，只是坐在車上等」、「我當天只載戊○○，後來
    有看到丁○○自己開車到林顯華代書事務所，最後也有看到丁○○從事務所走出
    來」、「（到過林顯華代書事務所幾次？）去二次，二次都有碰到丁○○」等語
    ，核與被告所辯係分二次在林顯華代書事務所將現金交付被害人之情節相符，堪
    予採信。被害人供稱從未到過林顯華代書事務所及未收到借款等語，均與事實有
    悖，不足採信。另證人林顯山於八十七年四月十三日在臺灣臺中地方法院民事庭
    訊問時結證稱：伊係乙○○之堂兄，乙○○自八十三年底即陸續向伊借錢，每筆
    約幾十萬元至幾百萬元不等，最後一筆係於八十四年四月間，借款總數八百萬元
    ，並於八十四年四、五月間提供丁○○之土地設定抵押予伊為擔保，其後，乙○○於八十四年間先還伊三百萬元，同時塗銷丁○○之土地抵押設定，另於八十四
    年十一月間改以林碧英所有座落台中市○○區○○段三九五地號之土地設定抵押
    予伊為擔保，最後再將林碧英之土地出售，將餘款五百萬元還伊，但伊並不清楚
    乙○○借款予丁○○之事等情，另參以卷附台中市中興地政事務所八十九年一月
    六日中興地所四字第一八五號函暨所附上開林碧英之土地（抵押權）登記申請書
    影本、土地、建築改良物抵押權設定契約書影本等件，及被告乙○○曾於八十四
    年一月間以上開林碧英之土地設定最高限額一千一百八十八萬元之抵押權予中國
    農民銀行，旋於八十四年一月二十六日向該銀行貸款九百九十萬元，並於同日領
    出全數款項；且曾於八十三年下旬，與其兄妹林顯庭、林碧英三人共同繳納八百
    九十五萬五千零二元之遺產稅，有上開林碧英土地之登記簿謄本及中國農民銀行
    帳號第0000000000號乙○○存摺存提款明細、財政部台灣省中區國稅
    局八十三年度遺產稅繳款書影本各一份附卷，足證被告乙○○供述可採。（三）
    、被告乙○○自八十四年三月二十日起至同年四月二十一日止，曾陸續自其設於
    台北市第五信用合作社帳號第000000000000號帳戶提領一百萬元、
    五十萬元、七十萬元、八十萬元、五十六萬元、十四萬元、三十五萬五千元、三
    十八萬元、四十萬元、一百萬元、十萬元、十萬元、二十二萬五千元、七十萬元
    、一百萬元、十三萬元、十二萬四千元、十五萬元、十萬元、九十萬元、十二萬
    五千元、九十四萬元等筆款項；另自八十四年三月二十日起至同年四月二十一日
    止，曾陸續自其設於台北市第五信用合作社帳號第000000000000號
    帳戶提領一百六十萬元、五十萬零三十三元、二百萬零八千五百二十七元、七十
    萬元、二十萬元、十四萬零一百八十三元、八十萬元、七十萬元、一百十三萬五
    千元、九十五萬五千元、十萬元、一百十一萬元、二十五萬零三十三元、一百二
    十萬元、四十八萬元、一百萬元、十萬零三十三元、三十萬元、十萬零三十三元
    、二十九萬一千零三十三元、四十五萬零三十三元等筆款項；另曾於八十四年三
    月二十五日，自其設於中國信託商業銀行中山分行帳號第一四一之五三之二八八
    一六之０之一號帳戶提領四十五萬元之款項；另自八十四年三月二十五日起至同
    年四月二十日止，曾陸續自其設於中國信託商業銀行中山分行帳號第一四一之三
    ０之二八八一六之０之八號帳戶提領五十三萬元、十二萬七千四百元、五十萬元
    、五十萬元等筆款項等節，此有台北市第五信用合作社八十九年三月二十七日北
    市五信社中字第一一四號函暨所附上開二帳戶之支票存款對帳單各一份，及中國
    信託商業銀行中山分行八十九年三月二十九日（八九）山外字第五二號函暨所附
    上開二帳戶之往來明細表各一份在卷足憑。顯見被告乙○○確曾向銀行及林顯山
    貸款大筆款項，且自八十四年三月中旬起至同年四月下旬止，亦有自其本人帳戶
    提領逾千萬元現金之紀錄，是被告乙○○供稱其因為生意需要，隨時持有四、五
    百萬元之現金以供支應，故交付被害人現金合計八百萬元並無困難等語，並非全
    然無憑。被告乙○○、戊○○於八十八年五月六日在偵訊時，就本件借款事宜之
    付款地點、利息約定、手續費支付、付款時間，及設定抵押權與付款之先後順序
    等節之陳述互有出入，惟因當時距被告借貸予被害人時已隔四年有餘，隨時間之
    久遠而逐漸淡忘細節亦屬人之常情，要難因之即遽認被告二人有虛偽串供，而認
    其辯解不可採。（四）、另查，被害人係先於八十七年二月二十一日具狀向台灣
    台中地方法院檢察署指稱：伊因向戊○○購買毒品，欠費十三萬元，乃將本件土
    地之所有權狀、印鑑證明、身分證影本及空白之抵押權設定契約書、買賣契約書
    等文件交予戊○○，作為擔保之用，詎戊○○竟因不詳原因，將上開文件交予乙○○委任林顯華辦理設定最高限額八百四十萬元抵押權，其後並將本件土地辦理
    移轉登記予乙○○等語。嗣再於八十七年三月十三日偵訊時改稱：戊○○因要買
    車，要請伊擔任保證人，伊才請領印鑑證明交他處理（見偵字卷第三十七頁反面
    ）云云；又於告訴狀內載明有將所有權狀交予戊○○，卻於八十七年三月十三日
    偵訊時稱：「他（戊○○）去申請補發權狀，我不知道」（見偵字卷第三十七頁
    反面）；於八十七年四月二十三日偵訊時則又稱：「（這申請補發所有權狀的切
    結書是否你簽名的？）這份切結書是我簽名的沒錯，但我不知道是要補發權狀用
    的」（見偵字卷第九十八頁反面）；另八十七年六月一日偵訊時稱：「（你向吳
    源堂借款時，土地權狀已申請補發了？）是的，補發權狀以後再向吳源堂借錢」
    （見偵字卷第一百二十二頁反面），嗣於八十七年八月二十八日偵訊時卻稱：「
    （當初借錢，為何要申請補發權狀？你真正的權狀在那？）我不識字，只會寫自
    己的名字，我不知道他要簽補發權狀」（見偵字卷第一百二十九頁反面）、八十
    八年三月三十一日偵訊時稱：「（你有無去申請補發土地權狀？）是戊○○說要
    保車，需要權狀，我才拿所有資料及印章等讓他自己去辦理，我本人並沒有去」
    、「（為何寫切結書？）是戊○○說要補發權狀須切結書，他叫我簽」（見偵續
    字卷第二十六頁反面及第二十七頁）等語，告訴人就其是否明白切結書之內容及
    是否同意申請補發所有權狀等之陳述，先後紛歧不一，已不可採，退步言之，縱
    被害人之供稱可採，其確有積欠被告戊○○十三萬元之債務，或確擔任被告戊○○購車之保證人，然依常理觀之，亦毋須交付價值高達數百萬元之土地權狀、已
    簽名蓋章之空白之抵押權設定契約書、空白土地買賣契約書及印鑑証明、身分証
    影本等文件予被告戊○○，是其供稱亦因與常情有違而無足採。綜上所述，本件
    被害人指訴，既前後矛盾，且違背常情，即難遽採為不利於被告等之證據。被害
    人於簽名後，既有授權被告等代為填載本件土地、建築改良物（最高限額八百四
    十萬元）抵押權設定契約書、所有權移轉契約書之內容，及辦理相關抵押權設定
    、所有權移轉之登記，被告依其授權而填載上開文件即與首揭偽造文書之構成要
    件有間。此外，復查無其他積極證據，足資證明被告等確有如公訴人所指之犯行
    。本件不能證明被告犯罪，原審因而為被告二人無罪之諭知，其認事用法，核無
    違誤。檢察官上訴意旨仍執前詞，指摘原審判決不當，難認為有理由，應予駁回
    。至被害人與被告乙○○所約定之流質契約（即公訴人所稱之絕押契約）是否有
    效，係屬民事糾葛，應另循民事程序解決，併予敘明。
九、據上論斷，應依刑事訴訟法第三百六十八條，判決如主文。
本案經檢察官甲○○到庭執行職務。
中 華       民       國   九  十    年     三      月   二十七    日
                                臺灣高等法院臺中分院刑事第八庭
                                      審判長法  官  羅  得  村
                                            法  官  劉  榮  服
                                            法  官  陳  賢  慧
右正本證明與原本無異。
如不服本判決應於收受送達後十日內向本院提出上訴書狀，其未敘述上訴之理由者並
得於提起上訴後十日內向本院補提理由書（均須按他造當事人之人數附繕本）。
                                            書記官  廖  次  芬
中       華       民       國   九  十    年     三      月   二十九    日
                                                                        Ｋ


司法院資訊處製作；財團法人民間司法改革基金會備份。
